【裁判字號】    92,台上,2293
【裁判日期】    920428
【裁判案由】    違反著作權法
【裁判全文】
最高法院刑事判決                              九十二年度台上字第二二九三號
    上  訴  人  甲○○
    選任辯護人  周金城律師
右上訴人因違反著作權法案件，不服台灣高等法院台中分院中華民國九十年一月三日
第二審判決︵八十九年度上訴字第一三二八號，起訴案號：台灣台中地方法院檢察署
八十八年度偵字第一九六０七、二００八０號︶，提起上訴，本院判決如左：
    主  文
原判決撤銷，發回台灣高等法院台中分院。
    理  由
本件原判決認定上訴人甲○○明知如原判決附表Ａ所示之商標圖樣，業經日商任天堂
股份有限公司（下稱任天堂公司）、日商光榮股份有限公司（下稱光榮公司）、日商
哈得遜股份有限公司（下稱哈得遜公司）、日商卡波光股份有限公司（下稱卡波光公
司）、日商喀普康股份有限公司（下稱喀普康公司）、日商西雅企業股份有限公司（
下稱西雅公司）、日商新力電腦娛樂股份有限公司（下稱新力公司）在我國申請獲准
商標註冊，如原判決附表Ｂ所示之電腦程式著作，經任天堂公司在我國獲准著作權之
註冊，竟未經上開公司之授權，並基於行銷目的而意圖欺騙他人之概括犯意，分別自
民國八十七年十月起，以每個遊戲卡匣新台幣（下同）三百元至五百元不等之價格，
向綽號「百達」姓名不詳之男子販入在包裝盒、卡匣收容盒、卡匣、說明書上使用如
同判決附表Ａ編號一至十一所示相同之商標，在卡匣內重製如同判決附表Ｂ所示之電
腦程式著作之仿冒遊戲卡匣，及自八十八年一月起，以每片遊戲光碟三十五元之價格
，向綽號「洪仔」姓名不詳之男子販入在包裝紙上使用如同判決附表Ａ編號十二至十
五所示相同或近似商標之仿冒遊戲光碟，在台中縣潭子鄉○○路○段七五之一號「中
興百貨批發倉儲」、台中市○○路三七０號「大買家量販北屯店」、台中縣大里市○
○路○段七一０號「大買家量販國光店」、台中市○○區○○路四九九號「大潤發量
販北屯店」及台中市○○路○段二一八號「泰烽電視遊樂器店」等處，設立遊戲機及
遊戲光碟專櫃，以販售各類電視遊樂器主機、周邊設備及光碟片，連續將上開仿冒遊
戲光碟以每片五十元至七十元不等之價格，或將上開仿冒遊戲卡匣以每個五百元至一
千元不等之價格，販賣予不特定之顧客，侵害他人之著作權，恃此為生。嗣經法務部
調查局台中縣調查站、同局中部地區機動工作組及內政部警政署保安警察第二總隊第
三大隊查獲等情，因而撤銷第一審科刑判決，改判仍論處上訴人以明知侵害電腦程式
著作財產權之重製物而仍作為直接營利之使用之方法侵害他人之著作權為常業︵累犯
︶罪刑，固非無見。
惟查一、著作權法第八十七條第五款規定之明知係侵害電腦程式著作財產權之重製物
而仍作為直接營利使用，所謂「作為直接營利之使用」，不但須有以該侵害電腦程式
著作財產權之重製物作為營利使用之意圖及作為營利使用之事實，且須行為人係以該
侵害電腦程式著作財產權重製本身之直接利用，即可達成營利之目的而言，例如以電
腦算命之盜版軟體直接作為營利算命之使用者是。本件依原判決所認定之犯罪事實，
上訴人將向綽號「百達」者所購入侵害他人電腦程式著作權之遊戲卡匣轉售予他人，
從中賺取差價等情，依此，上訴人僅係從中轉售營利，並未以上揭侵害他人電腦程式
著作權之重製物作為直接營利之使用，自應構成該法第八十七條第二款之意圖營利而
交付侵害著作權之物罪，原判決論以同條第五款之罪，有適用法則不當之違法。二、
原判決係按上訴人明知侵害電腦程式著作財產權之重製物而仍作為直接營利之使用之
方法侵害他人著作權之常業犯論處罪刑，然依原判決事實及理由所認定，上訴人侵害
他人著作權者僅日商任天堂公司之﹁DR.MARIO﹂電腦程式著作物一項，而原判決事實
所記載於(一)、八十八年七月二十日，在「中興百貨批發倉儲」、「大買家量販北屯店
」所查扣之遊戲卡匣一千一百零二個（含單卡及合卡）；(二)、同年十一月三十日，在
「大買家量販國光店」查扣之遊戲卡匣七百三十個；(三)、八十九年一月三十一日，在
「中興百貨批發倉儲」查扣之遊戲卡匣共二百十七個；(四)、同年二月九日，在「大潤
發量販北屯店」及「泰烽電視遊樂器店」查扣之遊戲卡匣共一千三百五十個（含單卡
及合卡）。是否均為侵害日商任天堂公司之﹁DR.MARIO﹂電腦程式著作物，原判決並
未加以認定說明，事實已嫌不明。再上訴人於八十八年七月二十六日在法務部調查局
台中縣調查站所供第一次被查獲時已販售五百片仿冒「任天堂商標及多合一違反著作
權」之卡匣，其中上訴人所指﹁多合一違反著作權法」卡匣︵見八十八年度偵字第一
九六０七號卷第八頁背面︶，是否即指上揭任天堂公司「DR.MARIO」著作物？亦欠明
確。而原判決所引用八十九年度偵字第一九八三號卷，認定上訴人於同年十一月三十
日第二次被查獲時，已販售侵害上揭著作權之遊戲卡匣一百餘個︵見原判決第五頁︶
，經核全案並無該偵查卷，所引用之筆錄，已失所依據。原判決遽以上訴人被查扣卡
匣數量甚為龐大，及自第一次被查獲後至第四次被查獲期間，仍繼續販賣，認上訴人
係恃此維生賴以為業，難謂適法。三、商標，乃為表彰自己營業之商品，以文字、圖
形、記號、顏色組合或其聯合式，足以使一般商品購買人認識其為表彰商品之標識，
並得藉以與他人之商品相區別，透過註冊取得專用權者。而所謂商標之「使用」，係
指為行銷之目的，將商標用於商品或其包裝、容器、標帖、說明書、價目表或其他類
似物件上，而持有、陳列或散布而言，商標法第二條、第五條、第六條著有明文。故
於同一商品或類似商品，使用相同或近似於他人註冊商標之圖樣或明知為該等商品而
販賣、意圖販賣而陳列、輸出或輸入者，同法第六十二條、第六十三條定有處罰明文
。因此，商標之主要目的在於「使用」。而商標之「使用」，其方式不一而足，侵害
商標之態樣亦變化多端。上訴人所販賣之仿冒遊戲光碟片︵即原判決理由四︶部分，
仿冒之遊戲光碟片內已燒錄儲存有「SEGA」「PLAY STATION」商標，透過電視遊樂器
主機執行程式，於電視螢幕上仍可出現該等商標圖樣。該等商標已為消費者所熟識，
足以表彰該商品一定品質或商譽之保證，仿冒之遊戲光碟片已與該等商標結為一體，
不能因此認未違反商標法第六十三條之規定。原審未深究商標、商品及商標使用之特
性，遽認上訴人該部分所為與商標法第六十三條之要件不合，復有判決適用法則不當
之違法。四、以錄音、錄影或電磁紀錄，藉機器或電腦處理所顯示之聲音、影像或符
號，足以為表示其用意之證明者，依刑法第二百二十條第二項規定，以文書論。又文
書之行使，每每因文書之性質、內容不同而異，而近代社會對於錄音、錄影、電腦之
使用，日趨普遍，並有漸以取代一般文書之趨勢，故現行刑法將錄音、錄影、電磁紀
錄視為準文書，以因應實際需要，並使法律規定能與科技發展之狀況與時俱進。是就
偽造之刑法第二百二十條第二項之準文書而言，其內容因須藉由機器設備或電腦處理
，始能顯示於外，而表示該文書內容及一定用意，故於行為人將偽造之準私文書藉由
機器或電腦處理，對相對人顯示時，因其已有使用該偽造準文書之行為，該行為即達
於行使偽造準私文書之程度，固不待言。唯若於因販賣而交付該偽造準文書之情形，
如販賣交付者與買受收受者，均明知藉由機器或電腦處理即可以顯示聲音、影像或符
號之方式，表明該準文書之一定用意，則販賣者交付該錄音、錄影或電磁紀錄予買受
者之同時，自已將該準文書置於隨時可得發生文書功能之狀況，而達於行使之程度，
此時即無待販賣者於形式上更有所主張（如翻印他人著作出版物，並於著作物底頁，
依出版社原載著作人、發行人、印刷者等一併加以翻印，則販賣圖利者，交付該侵害
他人著作權之著作物予買受人時，即已構成行使偽造準私文書罪，無須就該著作物底
頁所載偽造之內容更有所主張）。本件查扣之仿冒商標光碟，以機器設備或電腦處理
，顯示於外之影像、符號，是否足以表示一定用意之證明（如表明發行人、著作權人
）？上訴人於販賣前是否明知該等仿冒光碟片藉由電視遊樂器主機執行，在電視螢幕
上會出現上開表示一定用意證明之影像或符號？買受者於買受時，為瞭解該電視遊樂
光碟所載之遊戲內容，曾否要求上訴人以其店內之電視遊樂器主機執行程式並在電視
螢幕上呈現該遊戲內容？若未經此程序，該買受者是否亦明知上訴人所販賣之光碟，
藉由電視遊樂器主機執行時，在電視畫面上會出現上開表示一定用意證明之影像或符
號？俱攸關上訴人被訴行使偽造準私文書之罪名能否成立，自應深入查證根究明白，
原判決對此客觀上應調查之重要證據，未予審認、調查，遽謂上訴人此部分所為不構
成行使偽造準私文書罪，尤有調查未盡之違法。以上或係上訴意旨所指摘，或為本院
得依職權調查之事項，應認原判決有撤銷發回更審之原因。至原判決其餘不另諭知無
罪部分，基於審判不可分之原則，併予發回。末查上訴人之姓名究為蔡燦「燃」，抑
係蔡燦「然」，卷內筆錄之簽名與書狀之署名，諸多歧異，案經發回，應併予查明。
據上論結，應依刑事訴訟法第三百九十七條、第四百零一條，判決如主文。
中      華      民      國    九十二    年      四      月    二十八    日
                              最高法院刑事第二庭
                                  審判長法官  陳  錫  奎
                                        法官  洪  清  江
                                        法官  李  伯  道
                                        法官  邵  燕  玲
                                        法官  吳  昆  仁
      右正本證明與原本無異
                                              書  記  官
中      華      民      國    九十二    年      五      月      六      日


司法院資訊處製作；財團法人民間司法改革基金會備份。
